臺灣雲林地方法院民事判決
110年度六簡字第20號
原      告  林采蓉  
被      告  賴翔奇  

上列當事人間給付票款事件，於民國110 年4 月12日言詞辯論終
結，本院判決如下：
    主  文
被告應給付原告新臺幣300,000元，及自民國109年8月26日起至
清償日止，按年息百分之6計算之利息。
原告其餘之訴駁回。
訴訟費用由被告負擔3分之2，餘由原告負擔。
本判決第一項得假執行。
    事  實  及  理  由
一、原告起訴主張：緣原告持有被告所簽發面額新臺幣（下同）
    45萬元之支票1 紙（發票日：民國109 年8 月25日；票據號
    碼：FA0000000 號；下稱系爭支票），詎屆期經原告提示而
    無法兌現，迭經催討仍未獲被告置理，為此提起本件訴訟等
    語。並聲明：㈠被告應給付原告45萬元，及自109 年8 月26
    日起至清償日止，按年息6%計算之利息。㈡訴訟費用由被告
    負擔（按：原告原聲請本院依督促程序對被告發支付命令，
    經被告提出異議，乃以原告支付命令之聲請視為起訴）。
二、對被告答辯之陳述：原告與配偶僅係幫被告找下注之管道並
    代墊賭債，系爭支票面額45萬元，其中30萬元係消費借貸，
    業經原告以現金30萬元交付被告，訴外人蘇畯豐可證上情，
    另15萬元則係原告為被告代墊其簽賭指數之債務等語。
三、被告答辯則以：被告前於108 年12月至109 年6 月間與原告
    夫妻對賭指數，並欠下賭債500 萬元，系爭支票所示面額45
    萬元均為賭債等語，資為抗辯。
四、本院之判斷：
　　原告主張被告簽發系爭支票，屆期經原告提示而無法兌現，
    復經原告向本院聲請核發支付命令等情，有系爭支票影本、
    台灣票據交換所雲林縣分所退票理由單等件為證（見支付命
    令卷第11頁至第12頁），自堪信原告上開主張為真實。然而
    ，原告復主張系爭支票原因關係為消費借貸及代墊款項等語
    ，則為被告所否認，並以上揭情詞置辯，是本件爭執核心應
    為：㈠系爭支票之原因關係為何？㈡原告請求被告給付45萬元
    暨其利息，有無理由？茲論敘如下：
㈠、按票據乃文義證券及無因證券，票據上之權利義務悉依票上
    所載文義定之，與其基礎之原因關係各自獨立，票據上權利
    之行使不以其原因關係存在為前提。執票人行使票據上權利
    時，就其基礎原因關係確係有效存在不負舉證責任。若票據
    債務人以自己與執票人間所存抗辯之事由對抗執票人，依票
    據法第13條規定，固非法所不許，惟仍應先由票據債務人就
    該抗辯事由負舉證責任。必待為票據基礎之原因關係確立後
    ，法院就此項原因關係進行實體審理時，當事人於該原因關
    係是否有效成立或已否消滅等事項有所爭執，始適用各該法
    律關係之舉證責任分配原則（最高法院105 年度台簡上字第
    1 號判決、101 年度台簡上字第14號判決意旨參照）。復按
    金錢消費借貸為要物契約，須當事人間互相表示借貸之意思
    一致，且貸與人將金錢之所有權移轉於借用人，始生效力。
    票據執票人倘主張其執有票據之原因為消費借貸，而經發票
    人否認時，對其已交付借款事實，自應負舉證責任（最高法
    院104 年度台簡上字第35號、101 年度台簡上字第15號判決
    意旨參照）。從而，被告辯稱系爭本票之原因債權為與原告
    間之賭債，原告則主張本票之原因債權為消費借貸，則自應
    由被告就該抗辯事由負舉證責任，待票據基礎之原因關係確
    立後，始適用各該法律關係之舉證責任分配原則。
㈡、經查，被告為前詞置辯，固提出其與原告配偶間之通訊軟體L
    INE對話紀錄截圖為證（見本院卷第12頁至第24頁），惟原
    告否認其對話紀錄之真正（見本院卷第27頁），本院參以上
    開對話紀錄內容，縱認其為真正，至多僅得證明被告與原告
    配偶間存在多筆債務關係，並由原告配偶不定期通知被告應
    償還之金額等情，其對話內容均未見2 人談及45萬元賭債或
    由被告開立票據用以擔保償還賭債，此外，被告復未提出證
    據證明本件被告與原告或其配偶有對賭指數等情，是被告辯
    稱系爭支票之原因關係為賭債等語，尚乏其據，本院自難為
    有利之認定。
㈢、復查，原告主張系爭支票之原因關係，其中30萬元為消費借
    貸，其餘15萬元為代墊款項等語，依首開規定暨說明，應由
    原告就其消費借貸關係之成立與30萬元借款之交付及其為被
    告代墊15萬元等事實，負舉證責任。對此，原告聲請傳喚證
    人蘇畯豐就上開30萬元借款確有交付被告之待證事實到庭作
    證，而證人蘇畯豐於110 年4 月12日本院審理時到庭具結證
    稱：「（你是否認識兩造？）原告跟被告之間來沒有來事務
    所之前，我跟被告不熟，我跟原告之前有辦過她的案子。」
    、「（如支付命令卷第2 頁所示之支票被告在簽立時，你是
    否在場？【提示】）我沒在場。這張支票好像沒有在場。好
    像本票吧。」、「（你印象中原告是否有曾經交付30萬元給
    被告？）在我事務所時，原告她說他跟被告有15萬元的債務
    關係，被告還要跟她借錢，還要30萬元，原告問之前15萬元
    的部分有無憑證，也怕30萬元原告好意要幫忙被告無法處理
    ，之前15萬元的債務關係我不了解，我沒在場，我不知道她
    們如何發生的，被告後來還要借30萬元，原告怕沒有保障，
    要幫助被告，怕沒有證據，問我要如何處理，我說如果已經
    幫忙15萬元了，如果對他生意有幫助，而且被告也有房子的
    人，應該沒有問題，後來原告就找被告來我事務所，原告就
    借被告30萬元，之後被告為了表示誠意，最壞的打算把房子
    賣掉還原告，被告就拿權狀及開立45萬元的本票給原告，就
    是連同那15萬元，就是被告開給原告了，我記得是開本票不
    是開支票。」、「（當場有無交付現金30萬元嗎？）對。」
    、「（被告也在場？）對，兩造都在場，同時開立本票拿權
    狀，及交付30萬元，但是是開45萬元的本票。」、「（被告
    有無提到15萬元是如何積欠的嗎？）我不知道，跟我沒有關
    係，也不是我介紹的。」、「（原告有無跟你講這15萬元的
    原因嗎？）原告是說有債務關係，跟我不是很重要，她說她
    是代墊的，但是我沒在場，兩造來我事務所之前的事情我都
    不知道。」、「（你還記得本票原本開立的日期、發票日、
    到期日？）時間太久，我不知道。」、「（109 年的年初、
    年中、或年尾的事情？）這件事情離今日應該快要壹年了，
    確實的時間我忘了。」、「（所以你也不知道為何被告為何
    會開立支票？）我不知道。後來她們如何處理，我就不知道
    了。我只知道有來事務所處理的這段。」、「（原本被告交
    付的權狀如何處理？）我不知道，那天處理完就結束了，後
    來兩造也沒有來事務所也沒有透過我處理了。我後來也沒跟
    被告聯絡。」等語（見本院卷第27頁反面至第28頁反面），
    本院爰審酌證人蘇畯豐為執業地政士，雖曾為原告承辦業務
    ，但其與本件兩造均無嫌隙，殊無甘冒偽證重罪之風險而故
    為虛偽陳述之必要，是證人蘇畯豐上開證詞，應屬信實可採
    。復審酌被告於同上審理期日當庭陳稱：「（你那天在事務
    所有無拿到30萬或45萬元嗎？）我到證人的事務所確實有拿
    到30萬元。」等語（見本院卷第28頁反面），是本件兩造間
    確有成立消費借貸關係，且原告確有交付30萬元借款予被告
    等情，應堪認定。
㈣、又查，被告辯稱上開30萬元借款業已清償，且當時取得借款
    之同時有開立本票擔保，嗣於清償借款時自證人蘇畯豐處取
    回該紙本票，並當場撕毀本票等語，對此，原告則稱被告當
    時確係開立本票，且有提供不動產權狀作為抵押，嗣因伊向
    原告表示將以不動產貸款用以處理債務，原告遂將該紙本票
    及不動產權狀向被告換取系爭支票等語。惟按請求履行債務
    之訴，原告就其所主張債權發生原因之事實，有舉證之責任
    ，若被告自認此項事實而主張該債權已因清償而消滅，則清
    償之事實，應由被告負舉證之責任（最高法院109 年台上字
    第1329號判決意旨參照），是依上開說明，本件被告應就清
    償30萬元借款之事實。負舉證責任。惟查，本院爰審酌被告
    提出台灣土地銀行斗六分行存摺內頁影本（見本院卷第32頁
    至第33頁），據此主張業已清償30萬元借款等語，然而上開
    存摺內頁所示內容僅得證明被告有入帳96萬元及其他多筆提
    款紀錄，況金錢給付原因多端，尚難僅憑存提款紀錄即可證
    明被告確有清償原告30萬元借款之事實。復參以證人蘇畯豐
    於上開審理期日到庭具結證稱：「（剛才被告說他還30萬元
    ，你有在場，本票原本在你那邊？）沒有，我又不是當事人
    ，我拿本票幹嘛。」、「（而且被告說他拿本票之後當場撕
    掉？）沒有。」等語（見本院卷第29頁反面），證人蘇畯豐
    上開證詞亦與被告所辯顯有出入，是被告辯稱已清償原告30
    萬元借款等語，本院尚難採信。準此，本件兩造間存在30萬
    元之消費借貸關係，應可認定，則原告依系爭支票之票據關
    係，請求被告給付30萬元，洵屬有據。至原告另稱其替被告
    代墊15萬元，用以清償被告簽賭指數之債務等語，本件原告
    並未就代墊款項之事實積極舉證證明以實其說，是本院自難
    對原告此節主張為有利之認定，是原告依票據關係請求被告
    給付15萬元，核屬無據。
五、按在票據上簽名者，依票上所載文義負責；發票人應照支票
    文義擔保支票之支付；執票人向支票債務人行使追索權時，
    得請求自為付款提示日起之利息，如無約定利率者，依年利
    六釐計算，分別為票據法第5條第1項、第126條、第133條所
    明定。被告既為系爭支票之發票人，自應依系爭支票之文義
    負責任。從而，原告依票據關係請求被告給付30萬元，及自
    109年8 月26日起至清償日止，按年息6%計算之利息，為有
    理由，應予准許；逾此範圍之主張，則為無理由，應予駁回
    。
六、本件事證已臻明確，兩造其餘攻擊防禦方法及證據，核與判
    決之結果不生影響，爰不一一論列，併此敘明。
七、本件原告勝訴部分係就民事訴訟法第427 條訴訟適用簡易程
    序所為被告敗訴之判決，依同法第389 條第1 項第3 款規定
    ，應依職權宣告假執行。
八、訴訟費用負擔之依據：民事訴訟法第79條。
中    華    民    國    110  年     4    月     26    日
                  斗六簡易庭      法  官  温文昌
以上正本係照原本作成。
如不服本判決，應於送達後20日內向本院提出上訴狀並表明上訴
理由，如於本判決宣示後送達前提起上訴者，應於判決送達後20
日內補提上訴理由書（須按他造人數附繕本）。
中　　華　　民　　國　　110 　年　　4 　　月　　27　　日
                                  書記官  張宏清